臺灣臺中地方法院刑事判決　　　　　　　　　　　　九十一年度訴字第一五四五號
　　公　訴　人　臺灣臺中地方法院檢察署檢察官
　　被　　　告　庚○○
右列被告因偽造文書等案件，經檢察官提起公訴（九十一年度偵緝字第三四０號），
本院判決如左：
    主  文
庚○○共同連續行使偽造私文書，足以生損害於他人，處有期徒刑壹年。
    事  實
一、庚○○與賴永德 (業經本院判決有罪確定，因未到案執行通緝中)係夫妻關係，
    二人先於民國八十二年一月五日起，在臺中縣烏日鄉○○路○段一二四號住處，
    由賴永德自任會首召集民間互助會，參加者含會首共二十一會，每會新臺幣 (下
    同)二萬元，每月五日在賴永德及庚○○上揭住處開標，採內標方式進行，預計
    至八十三年九月五日終會；復於八十二年四月十五日起，由賴永德自任會首召集
    民間互助會，參加者含會首共二十六會，每會二萬元，每月十五日在上址開標，
    採內標方式進行，預計至八十四年五月十五日終會；再於八十三年一月二十五日
    起，由賴永德自任會首召集民間互助會，參加者含會首共二十三會，每會二萬元
    ，每月二十五日在上址開標，採內標方式進行，預計至八十四年十一月二十五日
    終會。辛○○以劉阿銀、辛○○名義參加五日之互助會二會、以劉美惠、張春香
    名義參加十五日之互助會二會；張素貞以己○○及廖太太名義參加五日之互助會
    二會、以己○○、賴武賢名義參加十五日之互助會二會，以張榮森名義參加二十
    五日之互助會一會；丁○○以阿娟、素美名義參加十五日之互助會二會；壬○○○以陳思臻、信鎂（已得標）及蔡金月名義參加五日之互助會三會、以陳小姐、
    陳思臻名義參加十五日之互助會二會，以蔡榮昌、陳思臻及陳文華名義參加二十
    五日之互助會三會；乙○○○以丙○○及紀太太名義參加五日之互助會二會、以
    紀太太名義參加十五日之互助會一會，以紀小姐、林美好名義參加二十五日之互
    助會；甲○○以吳小姐名義參加十五日、二十五之互助會各一會；黃錦榮參加五
    日、十五日之互助會各一會；林鴻祥參加十五日之互助會一會；侯祥森參加二十
    五日之互助會一會。詎庚○○與賴永德竟意圖為自己不法之所有，並基於概括之
    犯意，先在五日開標之互助會中，分別於八十二年二月五日、同年四月五日、同
    年五月五日、同年十月五日、八十三年三月五日、同年四月五日、同年七月五日
    ，在前開住處冒用該互助會尚未得標會員陳思臻、蔡金月、己○○、丙○○、紀
    太太、黃錦榮及廖太太之名義，填寫標單，並各填上四千二百元、四千元、五千
    元、四千八百元、四千七百元、五千一百元及二千五百元之利息金額，以示陳思
    臻、蔡金月、己○○、丙○○、紀太太、黃錦榮及廖太太參與投標，足以生損害
    於陳思臻、蔡金月、己○○、丙○○、紀太太、黃錦榮及廖太太，並持以行使標
    得會款，使其他活會會員誤信有會員得標而交付會款；嗣在十五日開標之互助會
    中，分別於八十二年六月十五日、同年九月十五日、同年十一月五日、同年十二
    月五日、八十三年四月十五日、同年六月十五日，在前開住處冒用該互助會尚未
    得標會員阿娟、賴武賢、林鴻祥、黃錦榮、陳小姐及吳小姐之名義，填寫標單，
    並各填上四千五百元、四千八百元、四千六百元、四千七百元、四千五百元、四
    千七百元之利息金額，以示阿娟、賴武賢、林鴻祥、黃錦榮、陳小姐及吳小姐參
    與投標，足以生損害於阿娟、賴武賢、林鴻祥、黃錦榮、陳小姐及吳太太，並持
    以行使標得會款，使其他活會會員誤信有會員得標而交付會款；後於二十五日開
    標之互助會中，分別於八十三年二月二十五日至同年六月二十五日，其中二個二
    十五日（月份不詳），在前開住處冒用該互助會尚未得標會員陳思臻及陳文華之
    名義，填寫標單，並各填上四千二百元、三千八百元之利息金額，以示陳思臻及
    陳文華參與投標，足以生損害於陳思臻及陳文華，並持以行使標得會款，使其他
    活會會員誤信有會員得標而交付會款。庚○○、賴永德二人因冒標而施用詐術，
    使上開活會會員支付會款，合計詐得約五百餘萬元。迄八十三年八月間，庚○○
    與賴永德避不見面，使前揭三互助會無法繼續，己○○等人始知受騙。
二、案經己○○訴由臺灣臺中地方法院檢察署檢察官偵查起訴。
    理  由
一、訊據被告庚○○矢口否認有何與賴永德共同冒填標單持以行使得標及詐得活會會
    款之犯行，並辯稱：會首不是伊，伊並無邀集會員，會首是賴永德，冒標的會單
    均係賴永德填寫的，伊並未填寫，且有時會員拿會錢過來，因賴永德不在家，故
    伊代為收下以轉交予賴永德，現因會員找不到賴永德，始對伊提出告訴等詞。惟
    查，右揭冒標及按期繳交會款仍屬活會等事實業據告訴人己○○及其他互助會活
    會會員壬○○○等人指訴明確，復有互助會簿原本二本及影本一本附卷可證，且
    被告之夫賴永德亦經本院於八十三年十一月四日以八十三年度自字第一０七０號
    刑事判決有罪確定在案，此經本院依職權調閱該刑事卷宗查訛屬實。而按共同正
    犯之成立，只須具有犯意之聯絡，行為之分擔，既不問犯罪動機起於何人，亦不
    必每一階段犯行，均經參與。本件證人（即互助會活會會員）己○○、戊○○○
    （以黃錦榮名義參加互助會）、壬○○○、乙○○○、甲○○、辛○○、張素貞
    、丁○○在偵查中均證述：庚○○邀其等參加互助會，庚○○亦曾向其等收取會
    錢等情，告訴人己○○在本院審理中亦指訴開標事宜由被告主持等語，且參以被
    告在檢察官初訊時亦自承互助會會員係其與其先生即賴永德共同召集之情，並被
    告在本院審理時對於互助會之期間、每期繳納會款金額確認如起訴書所載之內容
    及會單上須填載姓名、金額等情事均知之甚稔，足見被告對以賴永德為名義會首
    之互助會的召集、開標及收取會款均實際參與，而被告與賴永德為夫妻關係，且
    上揭冒標時間自八十二年二月間起至八十三年六月間止，期間長達一年五月，被
    告實無法諉為不知冒標及詐標會款之事，另倘被告與賴永德間未有上開冒標及詐
    領會款等犯行之犯意聯絡，則被告何以於賴永德於八十二年五月八日倒會時，離
    開上開住處遠至嘉義山上找工作，殊有違常理。故依前開說明，應認為被告與賴
    永德間就前揭行使偽造文書及詐欺取財等犯行，主觀上確有犯意聯絡，客觀上亦
    有行為之分擔。是被告空言否認其未參與互助會進行之事項，且對偽填標單詐領
    會款等事實均不知情，尚非可採。本件事證明確，被告犯行洵堪認定。
二、按刑法處罰偽造文書之意旨，在於保護文書之實質之真正，故只要文書內容出於
    虛構，而作成之名義人出於虛捏，即可成立。依民間互助會之習慣，在標單上填
    寫姓名及金額，係表示該名義人願出所書利息金額標取會款，該標單為私文書，
    被告冒用互助會活會會員名義，在標單上書寫姓名及利息金額，標取會款，該標
    單已具備文書之形式，為偽造之私文書，並足以損害於己○○等互助會之活會會
    員。又被告冒用己○○等人之名義偽造標單並持以行使標得會款，使其他活會會
    員交付會款，總計達五百餘萬元，乃係以詐術使活會會員誤信為被告所書名義之
    會員得標而交付會款，核被告所為，係犯刑法第二百十六條、二百十條行使偽造
    私文書罪及刑法第三百三十九條第一項詐欺取財罪。被告與賴永德就右揭犯行，
    有犯意之聯絡及行為之分擔，均為共同正犯。被告偽造私文書進而行使，偽造之
    低度行為，應為行使之高度行為所吸收，不另論罪。被告先後多次行使偽造私文
    書及詐欺取財之犯行，時間緊接，犯罪構成要件相同，顯係基於概括犯意反覆為
    之，為連續犯，應依刑法第五十六條規定以一罪論，並加重其刑。被告詐騙多數
    活會會員，係一行為觸犯數罪名，為想像競合犯，從一重處斷。被告連續行使偽
    造私文書與連續詐欺取財二罪間，有方法結果之牽連關係，為牽連犯，應從一重
    連續行使偽造私文書罪處斷。爰審酌被告與賴永德共同詐得之金額達五百餘萬元
    ，被害人甚多，且犯後逃匿未處理賠償活會會員之事，及到案後猶飾詞卸責等一
    切情狀，量處如主文所示之刑。另被告所偽填之標單未經扣案，且被告在本院審
    理中稱標單業已丟掉等情，為免日後執行困難，爰不宣告沒收，併予敘明。
據上論斷，應依刑事訴訟法第二百九十九條第一項前段，刑法第二十八條、第五十六
條、第二百十六條、第二百十條、第三百三十九條第一項、第五十五條，罰金罰鍰提
高標準條例第一條前段，判決如主文。
中      華      民      國      九十一      年    十一    月    二十九  日
                                      臺灣臺中地方法院刑事第一庭
                                          法  官  楊  曉  惠
右正本證明與原本無異。
如不服本判決，應於判決送達後十日內，向本院提出上訴狀。
                                          書記官
中      華      民      國      九十一      年    十一    月    二十九  日
